【裁判字號】    91,重上,167
【裁判日期】    920121
【裁判案由】    清償債務
【裁判全文】
臺灣高等法院臺中分院民事判決      九十一年度重上字第一六七號
      上  訴  人  甲○○
      被  上訴人  丙○○
                  戊○○
                  辛○○
                  庚○○
      被  上訴人  己○○
                  丁○○
                  乙○○
右當事人間請求清償債務事件，上訴人對於中華民國九十一年九月十一日臺灣臺中地
方法院第一審判決（九十一年度重訴字第二五三號），提起上訴，本院判決如左：
      主      文
原判決廢棄，發回台灣台中地方法院。
      事      實
本件未經言詞辯論，依準備程序及書狀記載兩造聲明及陳述如左：
甲、上訴人方面：
一、聲明：求為判決：
    (一)、原判決關於不利於上訴人之部分廢棄。
    (二)、右廢棄部分，被上訴人等應連帶給付上訴人新台幣（下同）八百八十八萬三
        千元，及自民國（下同）九十一年三月十二日起至清償日止，按年息百分之
        五計算之利息。
    (三)、第一、二審訴訟費用由被上訴人等負擔。
    (四)、上訴人願供擔保，請准宣告假執行。
二、陳述：除與原判決記載相同部分予以引用外，補稱：
    (一)、上訴人於原審未曾陳述合夥事業尚未清算，而係「東華補習班二技插大部」
        合夥事業，積欠上訴人借款及互助會款項合計八百八十八萬三千元，屢經上
        訴人九十年十月十五日、十一月初等多次向目前合夥事業負責人庚○○請求
        返還，詎均以合夥虧損甚多，無錢清償而拒絕返還，足證合夥事業確實無任
        何財產可以清償積欠上訴人之合夥債務。
    (二)、又上訴人於原審判決後，曾多次前往東華二技插大補習事業催討，均未獲置
        理，乃以台中五十支郵局第一八五六號存證信函催告：「貴合夥事業（代表
        人：丙○○）於九十年元月至九十年十月間，基於合夥名義，以『東華二技
        插大部』缺少資金週轉發放員工薪俸及老師鐘點費，以及一切班務開銷等由
        ，向甲○○調借多次資金計七百五十八萬三千元，並招會或參加甲○○互助
        會積欠一百三十萬元，合計八百八十八萬三千元乙節，業經台中地方法院九
        十一年九月十一日九十一年度重訴字第二五三號民事判決東華二技插大補習
        事業（代表人：丙○○）應給付甲○○在案，特此函請文到七日內給付上開
        款項，避免循強制執行程序，勞民傷財。」云云。惟仍置若罔聞，上訴人業
        已依原審判決提供擔保，聲請台灣台中地方法院對東華二技插大補習事業強
        制執行，該事業無財產可執行，當可更臻明確。
乙、被上訴人方面：
(甲)、被上訴人戊○○、辛○○、謝坤城部分：
一、聲明：求為判決：
    (一)、上訴駁回或廢棄發回原法院。
    (二)、訴訟費用由上訴人負擔。
    (三)、如受不利判決願供擔保請准免為假執行。
二、陳述：除與原判決記載相同部分予以引用外，補稱：
    (一)、緣本件原判決固對上訴人駁回其對被上訴人等之請求，且上訴人之上訴亦無
        任何理由，然原判決主文欄首載「被告即東華二技插大補習事業代表人丙○
        ○應給付原告新台幣．．．」，惟事實上，若見上訴人起訴之聲明，係請求
        被上訴人等對其給付，並未請求所謂「東華二技插大補習事業」應對其負何
        給付責任，故原判決顯有就當事人未聲明事項為判決之違反民事訴訟法第三
        百八十八條規定之情事。
    (二)、再者，縱認「東華二技插大補習事業」應為訴訟之當事人，然其代表人亦已
        非丙○○，因不僅事實上丙○○自九十年年底，已因避債出國，至此從未返
        國，其已不負責「東華二技插大補習事業」之業務，且「東華二技插大補習
        事業」亦已由他人負責，故其法定代理人顯非丙○○，以「東華二技插大補
        習事業」本身為未經登記立案之不具訴訟能力之當事人而言，其顯欠缺合法
        代理，原判決就此未經調查並命補正，卻仍為判決，亦有違民事訴訟法第二
        百四十九條第一項第四款之規定，其訴訟程序不僅有重大瑕疵，且亦使「東
        華二技插大補習事業」無法適時行使訴訟權利，原判決之違誤，實至灼然。
(乙)、被上訴人丁○○、乙○○部分：聲明求為判決駁回上訴。
(丙)、被上訴人丙○○、己○○部分：未於準備程序到場，亦未提出書狀作何聲明或陳
    述：
      理      由
一、按第一審之訴訟程序有重大之瑕疵者，第二審法院因維持審級制度認為必要時，
    得廢棄原判決，而將該事件發回原法院，並得不經言詞辯論為之，民事訴訟法第
    四百五十一條第一項、第四百五十三條分別定有明文。又民事訴訟法第一百九十
    九條第二項規定，審判長應向當事人發問或曉諭，令其為事實上及法律上陳述、
    聲明證據，或為其他必要之聲明及陳述，其所聲明或陳述有不明瞭或不完足者，
    應令其敘明或補充之云云，此為審判長因定訴訟關係之闡明權，同時並為其義務
    ，故審判長對於訴訟關係未盡此項必要之處置，違背闡明之義務者，其訴訟程序
    即有重大瑕疵，而基此所為之判決，亦屬違背法令（參照最高法院四十三年台上
    字第一二號判例）。
二、本件上訴人係起訴主張東華二技插大補習事業為被上訴人丙○○、己○○、丁○
    ○、乙○○、戊○○、辛○○、庚○○（下稱丙○○等七人）及訴外人林永吉、
    王幼美、陳天汶（原起訴在內，後撤回）等人所合夥，該合夥事業負責人丙○○
    以合夥事業缺乏資金發放員工薪俸及老師鐘點費，暨支付班務開銷為由，向上訴
    人借款七百五十八萬三千元供合夥事業使用，又以合夥事業之名義參加上訴人互
    助會或招會，共積欠上訴人會款一百三十萬元，合計尚欠上訴人八百八十八萬三
    千元。上訴人向合夥事業之現負責人庚○○請求返還，均被以合夥事業虧損甚多
    ，無錢清償拒絕。依民法第六百八十一條合夥財產不足清償合夥債務，各合夥人
    對於不足之額連帶負責任之規定，合夥財產既已虧空殆盡，無法清償上訴人之債
    務，各合夥人丙○○等七人自應負連帶之責任。爰訴請丙○○等七人連帶給付八
    百八十八萬三千元及自起訴狀繕本送達翌日起算之法定遲延利息。經原審認定合
    夥事業東華二技插大補習事業確有積欠上訴人借款及互助會款共八百八十八萬三
    千元，上訴人起訴表明其中丙○○為代表執行業務之合夥人，其真意業已將執行
    業務之合夥人丙○○代表合夥列為被告，至其餘被告戊○○等六人，係以合夥人
    身分列為被告，因系爭合夥事業尚在經營存續中，並未清算，上訴人未能就合夥
    財產不足清償債務部分舉證以實其說，因此判決合夥事業東華二技插大補習事業
    代表人林梓釣應給付上訴人八百八十八萬三千元及法定遲延利息，而駁回上訴人
    其餘之請求（即請求戊○○等六人連帶給付之部分）。上訴人不服原審判決，就
    丙○○個人及戊○○等六人提起上訴。
三、查上訴人係以合夥事業之合夥財產已虧空殆盡，無法清償其債務，因此依民法第
    六百八十一條之規定，請求各合夥人即丙○○等七人連帶給付，因此就丙○○之
    部分，上訴人應是請求丙○○個人給付，且由上訴人於原審判決後仍對丙○○個
    人部分提起上訴，可見上訴人於起訴狀所列之丙○○係指丙○○個人，上訴人起
    訴之對象應係丙○○個人而非合夥事業即東華二技插大補習事業。雖目前實務上
    承認合夥為非法人團體，有當事人能力，因此就合夥事務而涉訟者，執行業務之
    合夥人可代表合夥為原告或被告。惟本件上訴人於起訴狀當事人欄並未將丙○○
    列為合夥事業之代表人，自難逕認上訴人將丙○○列為被告，其真意即為起訴合
    夥事業，況依上訴人之主張，合夥事業目前之負責人為庚○○，並非丙○○，丙
    ○○自無從代表合夥應訴，尤難認上訴人係以丙○○代表合夥為其起訴之對象。
    上訴人於起訴狀理由內說明丙○○為合夥事業執行人，以合夥事業之名義向其借
    款及參加互助會云云，係在表示於借款及參加互助會時，丙○○為合夥事業之執
    行人，丙○○以合夥事業之名義向其借款及參加互助會對合夥事業有發生效力，
    合夥事業應有積欠其八百八十八萬三千元之債務，該債務應由全體合夥人包括丙
    ○○連帶負責，上訴人之意仍非在請求合夥事業給付其八百八十八萬三千元。原
    審就上訴人所起訴之丙○○，究係指丙○○個人抑或代表合夥事業發生疑義，自
    應行使闡明權，向上訴人發問或曉諭，令其為事實上及法律上陳述，以明其真實
    ，原審未行使闡明權，即逕認上訴人之真意係在請求合夥事業給付，顯有違反闡
    明之義務。就上訴人所起訴丙○○部分，原審判決命丙○○所代表之東華二技插
    大補習事業給付，此部分未依上訴人請求之對象為裁判，仍係不利上訴人，因此
    上訴人聲明原判決關於不利於上訴人之部分廢棄，此部分亦應在上訴人聲明上訴
    之範圍內，原審就上訴人起訴之丙○○判決合夥事業給付部分，所踐行之訴訟程
    序有重大瑕疵，自屬違背法令，因原審未經丙○○合法之辯論，並為判決，已影
    響丙○○之審級利益，而本件上訴人係請求丙○○與戊○○等六人連帶給付，訴
    訟標的之法律關係對於丙○○等七人全體必須合一確定，應一同被訴，法院不能
    割裂裁判，被上訴人戊○○，辛○○、庚○○亦指摘原判決之訴訟程序有瑕疵，
    求予廢棄發回，並未合意由本院為裁判，爰不經言詞辯論，將原判決廢棄，發回
    原審法院更為適法之處理。又東華二技插大補習事業之現負責人並非丙○○，案
    經發回，若認上訴人起訴之對象仍為東華二技插大補習事業，應查明該補習事業
    之現負責人，不得逕以丙○○代表東華二技插大補習事業，以免再有被上訴人戊
    ○○、辛○○、庚○○所指違反民事訴訟法第二百四十九條第一項第四款之情事
    發生，併予敘明。
四、據上論結，依民事訴訟法第四百五十一條第一項、第四百五十三條，判決如主文
    。
中      華      民      國    九十二    年      一      月    二十一    日
~B1民事第四庭審判長法  官  黃斐君
~B2                法  官  張鑫城
~B3                法  官  陳蘇宗
右為正本係照原本作成。
如對本判決上訴，須於收受判決送達後二十日內向本院提出上訴書狀，其未表明上訴
理由者，應於提出上訴後二十日內向本院提出上訴理由書（須按他造人數附具繕本）
，並繳納送達用雙掛號郵票拾份（每份拾肆元）。
上訴時應提出委任律師或具有律師資格之人之委任狀；委任有律師資格者，另應附具
律師及格證書及釋明委任人與受任人有民事訴訟法第四百六十六條之一第一項但書或
第二項（詳附註）所定關係之釋明文書影本。
~B                書記官  吳麗慧
中      華      民      國    九十二    年      一      月    二十三    日
附註：
民事訴訟法第四百六十六條之一（第一項、第二項）
對於第二審判決上訴，上訴人應委任律師為訴訟代理人。但上訴人或其法定代理人具
有律師資格者，不在此限。
上訴人之配偶、三親等內之血親、二親等內之姻親，或上訴人為法人、中央或地方機
關時，其所屬專任人員具有律師資格並經法院認為適當者，亦得為第三審訴訟代理人
。
                                                                        Ｂ


司法院資訊處製作；財團法人民間司法改革基金會備份。
